臺灣高等法院臺中分院刑事裁定　　　　　　　　　　九十三年度交抗字第二三一號
　　抗　告　人　交通部公路總局臺中區監理所
　　代　表　人　乙○○
　　受 處分 人　甲○○
右抗告人因受處分人違反道路交通管理處罰條例聲明異議案件，不服臺灣台中地方法
院中華民國九十三年二月二十六日所為裁定（九十二年度交聲字第一二九六號），提
起抗告，本院裁定如左：
    主      文
抗告駁回。
    理      由
一、原裁定意旨略以：「一、原處分機關略以：本案係南投縣警察局交通隊於民國九
    十一年五月二十六日以Ｊ一Ａ○一四八○九號舉發通知單舉發受處分人甲○○所
    有之車號ＲＤ─五二二○號自小客車於九十一年五月二十六日八時一分許在臺六
    十三甲線稻香路口（北上）處前因駕車行經有燈光號誌管制之路口闖紅燈違規，
    受處分人未於應到案日期前提出申訴，該所遂於九十二年十二月十五日以中監違
    字第裁六○─Ｊ一Ａ○一四八○九號裁決書裁處罰鍰新臺幣五千四百元；逾期則
    依裁決書處罰主文規定裁處，於法並無不合等語。二、本件異議人即受處分人甲
    ○○則以：異議人沒有常回戶籍地，故未收受任何舉發通知單，爰聲明異議云云
    。三、按汽車駕駛人行經有燈光號誌管制之交岔路口闖紅燈者，處新臺幣一千八
    百元以上五千四百元以下罰鍰，道路交通管理處罰條例第五十三條定有明文。另
    汽車違反道路交通管理事件，以科學儀器取得違規證據資料，足資認定其違規事
    實者，得逕行舉發之，而逕行舉發，應記明車輛牌照號碼、車型等可資辨明之資
    料，查明汽車所有人姓名或名稱、住址，並以該汽車所有人為被通知人製單舉發
    之，由舉發機關送達被通知人；再按對於當事人之送達，應為送達之處所不明者
    ，行政機關得依申請准為公示送達，如無人為公示送達之申請者，行政機關為避
    免行政程序遲延，認有必要時，得依職權命為公示送達，亦分別為行政程序法第
    七十八條第一項第一款、第二項所明定。四、經查：本件受處分人即異議人甲○
    ○所有之車號之車號ＲＤ─五二二○號自小客車於九十一年五月二十六日八時一
    分許在臺六十三甲線稻香路口（北上）處前因駕車行經有燈光號誌管制之路口闖
    紅燈違規，為南投縣警察局交通隊依採證照片逕行舉發，並掣開舉發通知單等情
    ，有Ｊ一Ａ○一四八○九號舉發通知單等在卷可稽。本件異議人雖不否認有前揭
    違規事實，惟辯稱：異議人沒有常回戶籍地，故未收受任何舉發通知單，爰聲明
    異議云云。然經查：前揭舉發通知單業由原舉發機關寄發至受處分人當時之戶籍
    地即「臺中市西屯區龍洋巷四四號」此有法務部戶役政連結作業系統關於甲○○
    之遷徙紀錄資料表一紙在卷可稽，後因「遷移不明」無法送達而退件，原舉發單
    位乃於九十一年八月八日以投警交字第０９１００５２６８５號公告辦理公示送
    達等情，並有前揭公告、舉發單影本、郵政機關無法投遞退件證明章等在卷足憑
    ；從而，受處分人所有之車號ＲＤ─五二二○號自小客車既有前揭違規行為，且
    舉發單依其當時之戶籍地址即汽車登記住址寄送在無法送達而退件後，原舉發單
    位亦已依法辦理公示送達，已生送達之效力，裁決機關本於職權，依法裁罰，自
    無不當。惟裁決機關以異議人因逾期限內到案，復依違反道路交通管理事件統一
    裁罰標準表規定：逾期者，處罰鍰新臺幣五千四百元，以加重罰鍰方式裁處。然
    該統一裁罰標準表係依有否自動到案裁決及是否期限內繳納及逾期繳納日數而對
    同一違規事實為不同之金額之裁罰。然本件受處分人所應受領之舉發違反道路交
    通事件通知書係依法為公示送達而生送達之效力，固無是否送達合法與否之問題
    ，然而該舉發違反道路交通事件通知書既為公示送達，則受處分人自無從得知業
    經受違規之舉發，事實上亦根本無法自行到案接受裁決或依限繳納罰鍰，況且本
    件違規單上之應到案日期分別為九十一年八月一日前，而本件之公示送達公告日
    期則為九十一年八月八日，顯然在警察機關將通知書公示送達之前，已逾應到案
    日期，遑論公示送達生效日係在公示送達日起二十日，受處分人實無從享有自行
    到案接受裁決或按期限繳納較低額罰鍰之利益，是以原處分機關援引違反道路交
    通管理事件統一裁罰標準表加倍裁處受處分人，即有未合，原處分自應撤銷，並
    由本院依道路交通管理處罰條例第五十三條裁罰如主文第二項五、據上論斷，應
    依道路交通管理處罰條例第八十七條第二項，道路交通案件處理辦法第十九條、
    第二十條之規定，裁定如主文。」
二、抗告意旨略以：「一、按汽車駕駛人之行為有左列情形之一（抗告狀誤載『者』
    字），當場不能或不宜攔截製單舉發者，得對汽車所有人逕行舉發處罰：‧‧‧
    六、其他違規行為經以科學儀器取得證據資料者‧‧‧，汽車駕駛人，行經有燈
    光號誌管制之交岔路口闖紅燈者，處新台幣一千八百元以上五千四百元以下罰鍰
    ；為道路交通管理處罰條例第七條之二第一項、第五十三條明文規定。二、次按
    道路交通管理罰處條例第九條之規定：本條例所定罰鍰之處罰，行為人接獲違反
    道路交通管理事件通知單後，於十五日內得不經裁決，逕依第九十二條第三項之
    罰鍰基準（抗告狀誤載『表』字）規定，向指定之處所繳納結案‧‧‧，違反道
    路交通管理事件統一裁罰標準及處罰細則第十一條、第五條之規定：行為人有（
    抗告狀誤載『違反』二字）本條例之情形者，應填製舉發違反道路交通管理事件
    通知單，並於被通知人（抗告狀漏載『知人』二字）欄予以勾記，其通知聯依下
    列規定辦理：‧‧‧三、逕行舉發者，應按已查明之資料填註車牌號碼、車輛種
    類、車主姓名或地址，並於通知單上方空白處加註逕行舉發之文字後，由舉發機
    關送達被通知人‧‧‧，處理違反道路交通管理事件，有關文書送達之程序，依
    行政程序法之規定。另行政程序法第七十八、八十、八十一條之規定：對於當事
    人之送達，有下列各款情形之一者，行政機關得依申請，准為公示送達：一、應
    為送達之處所不明者。‧‧‧‧‧‧有前項所列各款之情形而無人為公示送達之
    申請者，行政機關為（抗告狀誤為『未』字）避免行政程序遲延，認為有必要時
    ，得依職權命為公示送達；公示送達應由行政機關保管送達之文書，而於行政機
    關公告欄黏貼公告，告知應受送達人得隨時領取，並得由行政機關將文書或其（
    抗告狀漏載『其』字）節本刊登政府公報或新聞紙；公示送達自前條公告之日起
    ，其刊登政府公報或新聞紙者，自最後刊登之日起，經二十日發生效力。‧‧‧
    ‧‧‧。三、本案原舉發單位依法定地址以掛號寄送違反道路交通管理事件通知
    單，通知單遭郵政機關退回，原舉發單位遂依行政程序法第七十八、八十、八十
    一條之規定，將文書辦理公示送達，完成送達程序；惟於舉發單位辦理公示送達
    ，完成送達程序後，有關違反道路交通管理事件之裁罰，即非仍以通知單所載之
    應到案日期為裁罰之基準，而係另以送達發生送達效果時為裁罰之基準，另依違
    反道路交通管理事件統一裁罰標準表規定裁處。四、又按本裁定之理由，係以事
    實上未接獲通知單且公示送達之時間在違規通知單應到案日期之後違規人無從知
    悉其違規事實以保全自身權益等理由而撤銷原處分。惟查違規通知單之送達，由
    原舉發之警察單位以郵政掛號函件郵寄遭退回，並依據道路交通管理處罰條例第
    二條『道路交通管理、處罰，依本條例規定；本條例未規定者，依其他法律規定
    』、違反道路交通管例事件統一裁罰基（抗告狀誤為『標』字）準及（抗告狀漏
    載『其』字））處理細則第五條『處理違反道路交通管理事件，有關文書送達之
    程序，依行政程序法之規定』等規定適用行政程序法第七十八條之規定以完成法
    定送達程序，就公示送達之時機，相關法令並無限制必須在違規通知單之應到案
    日期之內為之，舉發違規案件之警察單位基於違規單郵寄退回辦理公示送達之時
    程，必是逾越該違規單之應到案日之事實，而依法完成公示送達程序即屬合法，
    而且依據道路交通管理處罰條例第九條規定『行為人接獲違反道路交通管理事件
    通知單（抗告狀誤為『書』字）後，於十五日內得不經裁決逕依第九十二條第三
    項之罰鍰基準規定，向指定之處所繳納結案』，依上揭規定本所裁罰機關依違規
    單已完成法定送達之事實，由完成送達之當日起擇算十五日之日期為其新的應到
    案日期，而在該日期前依規定以繳納最低額罰款（有關汽車駕駛人違反道路交通
    管理處罰條例第五十三條之法定最低額罰鍰為二千七百元整），並不影響其違規
    單之原應到案日期之原有權益，故本案原舉發之警察單位依法在違規單應到案日
    期後辦理公示送達之行政作為並無不法，原審以事實上未接獲通知單且公示送達
    係在違規單應到案日期後為之程序不合之理由撤銷原處分顯為未洽。綜上所述，
    懇請鈞院廢棄原裁定。」云云，請求廢棄原裁定。
三、按道路交通管理處罰條例第五十三條規定：「汽車駕駛人，行經有燈光號誌管制
    之交岔路口闖紅燈者，處新臺幣一千八百元以上五千四百元以下罰鍰。」、同條
    例第七條之二規定：「汽車駕駛人之行為有左列情形之一，當場不能或不宜攔截
    製單舉發者，得對汽車所有人逕行舉發處罰：一、闖紅燈或平交道。二、搶越行
    人穿越道。三、違規停車而駕駛人不在場。四、不服指揮稽查而逃逸，或聞消防
    車、救護車、警備車、工程救險車之警號不立即避讓。五、違規停車或搶越行人
    穿越道，經各級學校交通服務隊現場導護人員簽證檢舉。六、其他違規行為經以
    科學儀器取得證據資料者。（第一項）前項逕行舉發，應記明車輛牌照號碼、車
    型等可資辨明之資料，查明汽車所有人姓名或名稱、住址後，製單舉發處罰之。
    （第二項）第一項第六款以科學儀器取得證據資料，得委託民間辦理。（第三項
    ）」、違反道路交通管理事件統一裁罰基準及處理細則第十一條規定第一項第三
    款：「行為人有本條例之情形者，應填製舉發違反道路交通管理事件通知單（以
    下簡稱通知單），並於被通知人欄予以勾記，其通知聯依下列規定辦理：三、逕
    行舉發者，應按已查明之資料填註車牌號碼、車輛種類、車主姓名或地址，並於
    通知單上方空白處加註逕行舉發之文字後，由舉發機關送達被通知人。」、同細
    則第五條規定：「處理違反道路交通管理事件，有關文書送達之程序，依行政程
    序法之規定。」、行政程序法第六十八條規定：「送達由行政機關自行或交由郵
    政機關送達。（第一項）行政機關之文書依法規以電報交換、電傳文件、傳真或
    其他電子文件行之者，視為自行送達。（第二項）由郵政機關送達者，以一般郵
    遞方式為之。但文書內容對人民權利義務有重大影響者，應為掛號。（第三項）
    文書由行政機關自行送達者，以承辦人員或辦理送達事務人員為送達人；其交郵
    政機關送達者，以郵務人員為送達人。（第四項）前項郵政機關之送達準用依民
    事訴訟法施行法第三條訂定之郵政機關送達訴訟文書實施辦法。（第五項）」、
    同法第七十八條第一項、第二項、第八十條、第八十一條規定：「對於當事人之
    送達，有下列各款情形之一者，行政機關得依申請，准為公示送達︰一、應為送
    達之處所不明者。二、於有治外法權人之住居所或事務所為送達而無效者。三、
    於外國或境外為送達，不能依第八十六條之規定辦理或預知雖依該規定辦理而無
    效者。（第一項）有前項所列各款之情形而無人為公示送達之申請者，行政機關
    為避免行政程序遲延，認為有必要時，得依職權命為公示送達。（第二項）」、
    「公示送達應由行政機關保管送達之文書，而於行政機關公告欄黏貼公告，告知
    應受送達人得隨時領取；並得由行政機關將文書或其節本刊登政府公報或新聞紙
    。」、「公示送達自前條公告之日起，其刊登政府公報或新聞紙者，自最後刊登
    之日起，經二十日發生效力；於依第七十八條第一項第三款為公示送達者，經六
    十日發生效力。但第七十九條之公示送達，自黏貼公告欄翌日起發生效力。」、
    道路交通管理處罰條例第九條規定：「本條例所定罰鍰之處罰，行為人接獲違反
    道路交通管理事件通知單後，於十五日內得不經裁決，逕依第九十二條第三項之
    罰鍰基準規定，向指定之處所繳納結案；不服舉發事實者，應於十五日內，向處
    罰機關陳述意見；其不依通知所定期限前往指定處所聽候裁決，且未依規定期限
    繳納罰鍰結案或向處罰機關陳述意見者，處罰機關得逕行裁決之。（第一項）本
    條例之罰鍰分配等事項之辦法，由交通部會同內政部、財政部定之。（第二項）
    」，抗告人抗告意旨以：「原舉發單位依戶籍地址以掛號送達舉發違反道路交通
    管理事件通知單，該通知單遭郵政機關退回，原舉發單位依道路交通管理處罰條
    例第二條、違反道路交通管理事件統一裁罰基準及處理細則第五條規定，原舉發
    單位遂依行政程序法第七十八條、第八十條、第八十一條之規定辦理公示送達，
    公示送達程序即屬合法。」，經查：
１、受處分人甲○○於九十一年五月二十六日上午八時零一分許，在臺六十三甲線稻
    香路口北上路段，駕車行經有燈光號誌管制之交岔路口闖紅燈，經南投縣警察局
    交通隊依違反道路交通管理事件統一裁罰基準及處理細則第五條準用行政程序法
    第六十八條第一項、第三項之規定，以投警交字第Ｊ１Ａ０１４８０９號舉發違
    反道路交通管理事件通知單逕行舉發，並以掛號送達受處分人甲○○戶籍地址，
    有卷附南投縣警察局舉發違反道路交通管理事件通知單一紙及闖紅燈照片二幀可
    稽，嗣因無人收受而遭郵政機關退回，該舉發機關乃依違反道路交通管理事件統
    一裁罰基準及處理細則第五條準用行政程序法第七十八條第一項第一款、第八十
    條、第八十一條規定辦理公示送達，經南投縣警察局以九十一年八月八日投警交
    字第○九一○○五二六八五號函加以公告，完成送達程序，是關於其公示送達程
    序，應屬合法，抗告人關於此部分之抗告為無理由，應予駁回。
２、又關於以公示送達生效日起算第十五日為新的應到案日期，其合法性問題：抗告
    人抗告意旨以：「關於公示送達之時機，並無限制必須在舉發違規通知單之應到
    案日期前為之，且警察機關辦理公示送達之時程亦必然超過舉發違規通知單之應
    到案日期，因此，有關違反道路交通管理事件之裁罰，非以通知單所載之應到案
    日期為裁罰基準，係另以發生送達效果時為裁罰之基準，而依違反道路交通管理
    事件統一裁罰基準裁處，依道路交通管理處罰條例第九條規定：『‧‧‧行為人
    接獲違反道路交通管理事件通知單後，於十五日內得不經裁決，逕依第九十二條
    第三項之罰鍰基準規定，向指定之處所繳納結案‧‧‧。』公示送達生效之日起
    算第十五日為新的應到案日期，受處分人如於該日期前依規定繳納罰鍰最低額二
    千七百元整，並不影響其原應到案日期之權益。」，經查：原裁定意旨以原處分
    機關為公示送達，且公示送達公告日已逾原應到案日，受處分人實無從依道路交
    通管理處罰條例第九條第一項之規定：「本條例所定罰鍰之處罰，行為人接獲違
    反道路交通管理事件通知單後，於十五日內得不經裁決，逕依第九十二條第三項
    之罰鍰基準規定，向指定之處所繳納結案；不服舉發事實者，應於十五日內，向
    處罰機關陳述意見；其不依通知所定期限前往指定處所聽候裁決，且未依規定期
    限繳納罰鍰結案或向處罰機關陳述意見者，處罰機關得逕行裁決之。」享有自行
    到案接受裁決或按期限繳納較低罰鍰之利益，原處分機關於做成限制或剝奪人民
    權利之行政處分前，應依行政程序法第一○二條規定給予受處分人陳述意見之機
    會；且對人民違反行政法上義務之行為科處罰鍰，涉及人民權利之限制，其處罰
    之構成要件及數額，應由法律定之。若法律就其構成要件，授權以命令為補充規
    定者，授權之內容及範圍應具體明確，然後據以發布命令，方符憲法第二十三條
    以法律限制人民權利之意旨，大法官著有第三一三號、第四○二號、第四九一號
    、第五二四號解釋。本件因受處分人均在外工作，事實上無從接到舉發機關所寄
    發之舉發通知單，因而舉發機關辦理公示送達，使生送達效力，然事實上受處分
    人並未真正收到舉發違反道路交通管理事件通知單，無從持該通知單至臺中區監
    理所接受裁決或按期限繳納較低罰鍰，而此乃人民之程序上利益，原處分機關不
    得以「惟於舉發單位辦理公示送達，完成送達程序後，有關違反道路交通事件之
    裁罰，即非仍以通知單所載之應到案日期為裁罰之基準，另依違反道路交通管理
    事件統一裁罰基準表之規定裁處」而逕行以受處分人未依限繳款，裁決受處分人
    加倍之罰鍰，此乃任意擴張道路交通管理處罰條例第九條第一項之規定，而剝奪
    人民之程序上利益，尚難認有理由。
３、綜上所述，抗告人右揭抗告所指各節均無理由，應予駁回。
四、爰依道路交通案件處理辦法第二十六條、刑事訴訟法第四百十二條裁定如主文。
中      華      民      國      九十三  年      四      月     二十一   日
                                臺灣高等法院臺中分院刑事第三庭
                                      審判長法  官  陳  朱  貴
                                            法  官  劉  連  星
                                            法  官  胡  忠  文
右正本證明與原本無異。
不得再抗告。
                                            書記官  許  美  惠
中      華      民      國      九十三  年      四      月      二十二  日
                                                                        Ａ
